臺灣高等法院民事判決　　　　　　　94年度重上更(一)字第16號
上　訴　人　　台北縣五股鄉公所
法定代理人　　鄭漢騰
訴訟代理人　　連耀霖律師
被　上訴人　　天功營造股份有限公司
法定代理人　　張睿文
訴訟代理人　　吳忠德律師
上列當事人間因給付違約金事件，上訴人對於中華民國86年5月7
日台灣板橋地方法院85年度重訴字第183號第一審判決提起上訴
，經判決後，由最高法院第一次發回更審，本院於94年11月30日
言詞辯論終結，判決如下：
  主  文
原判決除確定部分外關於駁回上訴人後開第二項之訴與該部分假
執行之聲請暨訴訟費用之裁判均廢棄。
上開廢棄部分，被上訴人應與天太營造工程股份有限公司、保圓
營造股份有限公司連帶給付上訴人新台幣柒佰伍拾貳萬柒仟參佰
玖拾壹元及自民國八十五年七月六日起至清償日止按年息百分之
五計算之利息。
第一、二審訴訟費用（除確定部分外）及發回前第三審訴訟費用
由被上訴人負擔。
本判決第二項於上訴人以新台幣貳佰伍拾萬玖仟壹佰參拾元供擔
保後得假執行；但被上訴人於預供擔保新台幣柒佰伍拾貳萬柒仟
參佰玖拾壹元後得免為假執行。
  事實及理由
甲、程序方面：
    本件被上訴人之法定代理人原為廖進益，於民國（下同）93
    年1月15日變更為賴周彬，有該公司之變更登記表影本附卷
    可參（本院卷第24頁），嗣因被上訴人於94年6月22日經股
    東會決議解散，並選任張睿文律師為清算人，亦有該公司94
    年6月22日臨時股東會議事錄、委託書及台北市政府94年7月
    27日府建商字第09411426210號函影本為憑（本院卷第99頁
    至第101頁），茲張睿文依民事訴訟法第176條規定聲明承受
    訴訟，核無不合，應予准許。
乙、實體方面：
一、本件上訴人起訴主張：其於82年3月1日與訴外人天太營造工
    程股份有限公司（下稱天太公司）簽訂應急垃圾衛生掩埋場
    工程合約，約定全部工程總價新台幣（下同）2,889萬元，
    工程期限應於簽約後7日內開工，並於開工後120日曆天完工
    ，如未能按約定期限內完工，每逾期一天扣除工程總價千分
    之一做為違約金。天太公司於同年3月10日正式報請開工，
    依約原應於該年7月7日完工，惟天太公司竟任意怠工，經上
    訴人迭為催告促請趕工，仍置若罔聞，並無限期怠工，上訴
    人不得已於84年5月9日以現況結案，進行結算，其累積執行
    工程總進度只達90.7%，扣除合約工期120日，共遲延671日
    ，扣除經上訴人准予展延之工期115日，天太公司仍逾期556
    日，依工程合約第23條之約定，本件工程結算金額為2,281
    萬8,849元，依約逾期罰款計為1,268萬7,280元，扣除天太
    公司未領之工程款139萬6,193元，尚應給付上訴人1,129萬
    1,087元。而被上訴人天功營造股份有限公司（下稱天功公
    司）及訴外人保圓營造有限公司（下稱保圓公司）為本件工
    程合約天太公司之連帶保證人，自應與天太公司負連帶給付
    責任；因依給付違約金之法律關係請求被上訴人及天太公司
    、保圓公司連帶給付1,129萬1,087元暨加計法定遲延利息等
    情。原審為上訴人全部敗訴之判決，上訴人不服，提起上訴
    ，經本院前審86年度重上字第274號判決將原審判決廢棄，
    並命被上訴人及天太公司、保圓公司應連帶給付上訴人752
    萬7,391元及自85年7月6日起至清償日止按年息5%計算之利
    息。天太公司、保圓公司對此並未聲明不服，已告確定（另
    上訴人就其敗訴部分未聲明不服，亦已確定），僅被上訴人
    上訴第三審，經最高法院廢棄該部分後，於本院減縮聲明：
    (一)原判決關於駁回上訴人後開第2項部分廢棄。(二)前開廢棄
    部分，被上訴人應與天太公司、保圓公司連帶給付上訴人75
    2萬7,391元及自85年7月6日起至清償日止按年息5%計算之利
    息。(三)前開廢棄部分，訴訟費用由被上訴人負擔。(四)願供擔
    保，請准宣告假執行。
二、被上訴人則以：上訴人與天太公司簽訂之契約中屬進出道路
    工程上之部分土地，在系爭工程簽訂之前即由上訴人出租予
    村民種植竹木，且於84年1月1日並再度續租予村民，上訴人
    卻未能協力交付施工工地予天太公司，並於84年5月9日以現
    況結案後，即終止與天太公司之合約，其在工作遲延後上訴
    人受領工作時並未為保留，應認有拋棄其權利之意思。又上
    訴人與天太公司於83年8月27日協調會約定「有關工程展延
    日期，另行開協調會議處理」，已排除原工程合約第23條逾
    期責任之約定，且上訴人事後亦未曾再開協調會，是則上訴
    人再依原合約該條之約定據為違約金之請求，顯非有據。縱
    系爭工程之遲延給付係可歸責於天太公司，惟本件工程整個
    主體工程已接近完工，僅「進出場道路工程」占總工程26.2
    %之部分未完成，且「進出場道路工程」上訴人於結案後另
    闢進場道路發包予第三人，則上訴人所受損害情形減少，倘
    仍依約定處以總工程款價千分之一，顯失公平。再者，本件
    系爭工程總價款為2,889萬元，上訴人所請求之違約金額卻
    高達1,129萬1,087元，顯然有失衡平，請依法酌予核減。本
    件主債務人天太公司並不負給付違約金之義務，則其連帶保
    證人即被上訴人及保圓公司自亦不負給付違金之義務等語，
    資為抗辯。被上訴人並於本院補稱其乃因善意協助同業而擔
    任本件工程之履約保證人，並無參與當時上訴人代表蔡郁男
    與保圓公司負責人戴老全謀議之犯罪計畫，且被上訴人無從
    預料此一犯罪計畫，若強令被上訴人負責，顯失公平；況被
    上訴人僅為天太公司之連帶保證人，而非擔任戴老全之連帶
    保證人，不應負戴老全違法借牌、圍標之連帶賠償責任；又
    上訴人亦因涉及不法行為致釀本件結果，猶於事後訴請權利
    保護，已違誠信原則等語，聲明：(一)上訴駁回。(二)訴訟費用
    由上訴人負擔。(三)如受不利之判決，願供擔保，請准宣告免
    為假執行。
三、兩造不爭之事實：
    (一)本院86年度重上字第274號給付違約金事件，原審二位共
      同被告天太公司及保圓公司部分業已判決確定。
    (二)上訴人與天太公司於82年3月1日簽訂應急垃圾衛生掩埋場
      工程合約，約定全部工程總價2,889萬元，工程期限應於
      簽約後7日內開工，並於開工後120日曆天完工，如未能按
      約定期限內完工，每逾期一天扣除工程總價千分之一做為
      違約金。被上訴人為天太公司承攬本工程之連帶保證人。
    (三)天太公司於82年3月10日正式報請開工，依約原應於同年
      7月7日完工，惟天太公司竟無限期怠工，上訴人不得已於
      84年5月9日以現況結案，進行結算。本件工程自82年3月1
      0日開工起，至84年5月9日現況結案止，扣除合約工期120
      日，共計遲延671日。扣除經上訴人准予展延工期115日，
      天太公司仍逾期556日。本件工程結算金額共計2,281萬8,
      849元，逾期556日前開事實，有上訴人提出工程合約書、
      營繕工程驗收證明書等件附卷可稽（見原審卷第5-12頁）
      堪信為真。
四、本院於94年6月2日與兩造整理並協議簡化之爭點為（見本院
    同上準備程序筆錄，並依本院論述之先後順序而調整其次序
    ，先此敘明）：
    (一)上訴人與天太公司於83年8月27日之第一次協調會作成「
      有關工程展延日期，另行開協調會議處理」之結論後是否
      有另開協調會處理？
    (二)系爭工程無法如期完成，是否因有民眾抗議及系爭鄉有地
      出租他人所致？
    (三)上訴人是否受領本件工作時不為保留，被上訴人對遲延之
      結果應否負責？上訴人於其主張之遲延期間仍支付工程款
      ，是否即視為放棄對遲延履行之損害賠償請求權？
    (四)上訴人對於系爭工程遲延完工是否與有過失？
    (五)違約金是否過高？
　　茲分述之：
　　(一)上訴人有於83年11月24日與天太公司再開第二次協調會議
　　  ，但並未同意延期：
      本件被上訴人主張上訴人與天太公司於83年8月27日之第
      一次協調會作成「有關工程展延日期，另行開協調會議處
      理」之結論後，上訴人並未召開第二次協調會云云，經查
      ：上訴人與天太公司於83年8月27日之第一次協調會作成
      「有關工程展延日期，另行開協調會議處理」之結論後，
      曾於83年11月24日與天太公司再開第二次協調會，會議中
      仍請天太公司儘速趕工，有關展延工期一事，則於結論第
      五點載明：有關本工程各項權益事宜，悉依合約及相關法
      令規定辦理等情，此有上訴人提出之協調會議紀錄一件附
      卷可稽（見本院前審卷第19頁），天太公司對該公文書之
      真正亦不爭執，且其所舉證人戴老全亦證稱上訴人最後不
      准延期等語在卷（見同前卷第109頁正面），並經證人即
      本件工程設計監造人華太環境工程實業有限公司派駐現場
      之監造人曾厚元到庭結證屬實（見同前卷第82頁）；準此
      以觀，依上開第二次協調會結論第五點之意旨，既已敘明
      ：有關本工程各項權益事宜，悉依合約及相關法令規定辦
      理等語，足見上訴人已明示不再同意延期至為明確。上訴
      人既未同意展期，則天太公司自應負遲延責任。足見被上
      訴人上開辯解要非可採。
    (二)系爭工程無法如期完成，與民眾抗爭及系爭鄉有地出租他
      人無關：
　　　被上訴人抗辯：83年11月24日下午2時許上訴人與天太公
　　  司再度召開協調會議，會後結論（四）為：進出場道路部
　　　分工程，因鄉有地承租耕作人抗爭而停工的障礙因素，請
  　　財政課近期辦理解約收回或附帶同意施工條款後再行續約
　　　的協調工作．．．等語。系爭工程無法如期完成係因有民
  　　眾抗議及系爭鄉有地出租他人協調未成等原因已明，其遲
　　　延顯為定作人之上訴人不為協力所致，不可歸責於天太公
　　　司云云，惟為上訴人所否認，經查：上訴人於本件工程第
  　　二次招標補充說明第8條第5款已規定：施工期間須使用施
      工範圍以外土地或建物，得標廠商應自行負責協調地主或
      所有人辦理租用。於同條第6款規定：施工範圍內農林耕
      作地上物由得標廠商依法令規定範圍內補償等語，此有上
      訴人提出之該招標補充說明書之公文書一件附卷足按（見
      原審卷第69頁），並經前述證人曾厚元到庭結證稱地上物
      應由天太公司負責補償等情屬實（見原審卷第94頁反面至
      第95頁正面）；參以上訴人與天太公司早於同年8月27 日
      之協調會於結論（一）即載明：進場道路由公所協調解決
      ，若無法解決，該工程款部分按實際工程量決算等語（見
      原審卷第35頁、本院前審卷第55頁），斯時天太公司早已
      逾完工期限82 年7月7日甚久；其後雙方於同年11月24日
      召開之第二次協調會之上開結論（四）最後亦已敘明上訴
      人係負責協調工作而已；且天太公司亦自認：上訴人於工
      程施工之初曾舉辦說明會，並未與村民達成協議．．．82
      年5月15日天太公司與上訴人曾舉行協調會，該次之結論
      為．．．附近居民不斷抗議，且阻擋不讓承包商施工，上
      訴人亦積極協調中，亦舉辦數次說明，居民不接受無法達
　    法達成協議等語，此有同日應急垃圾場停工會議紀錄乙份
      可考（見本院前審卷第37頁反面、53頁），況上訴人主張
      ：因天太公司未依上開補充說明之規定補償附近農地地上
      物，致未能達成協議；且本件工程可大略分為進出道路工
      程及垃圾掩埋場主体工程二部分，進出道路工程係將來垃
      圾掩埋場完成後，垃圾車載運垃圾進出之道路；至垃圾掩
      埋場主体工程，其施工係由其他道路進入工地，此部分並
      無村民抗爭，故垃圾掩埋場主体工程遲延完工與之無關（
      詳同前卷第75頁上訴人提出之施工現場簡圖）等情，亦為
      天太公司所不爭。準此，足見本件垃圾車載運垃圾進出道
      路工程用地之補償上訴人僅居於協調之地位，且上訴人亦
      已盡力協調，因天太公司不為補償而未竟全功，並非上訴
      人不為協力解決；是本件工程至84年現況結案時，進出道
      路工程僅完成百分之七九，其遲延自係可歸責於天太公司
      之事由。至天太公司辯稱：前開投標須知補充說明第8條
      第6款之公文書係上訴人事後補蓋云云，惟為上訴人所否
      認，被上訴人復未舉證以實其說，且該地上物之補償應由
      得標廠商負責之約定亦經證人曾厚元結證屬實，已如前述
      ；是天太公司此部分之抗辯亦無足取。
    (三)上訴人於受領本件工程時不管有無保留均與遲延給付之違
      約金債權無影響；而其繼續支付工程款並非放棄遲延履行
      之損害賠償請求權：
      1.本件被上訴人又辯稱：上訴人於受領本件工作時不為保
        留，伊對遲延結果，無庸負責云云，惟按民法第504條
        規定「工作遲延後，定作人受領工作時，不為保留者，
        承攬人對於遲延之結果，不負責任。」係指定作人不得
        再依民法第502條、第503條或一般遲延規定，請求減少
        報酬，解除契約或請求損害賠償而言；至於雙方約定之
        違約金債權，於約定之原因事實發生時，即已獨立存在
        ，定作人於遲延後受領工作時，雖因未保留而推定為同
        意於遲延之效果，仍不影響於已獨立存在之違約金債權
        （最高法院91年台上字第2196號判決意旨參照），是以
        本件上訴人於受領工作時，不管有無保留，均不影響天
        太公司應負之遲延責任，更遑論天太公司於82年3月10
        日正式報請開工，本應於同年7月7日完工，惟因可歸責
        於天太公司之事由致未如期完工，迄84年5月9日現況結
        案，自無所謂受領工作未為保留之問題，且觀天太公司
        尚有未領工程款139萬6,193元在上訴人處未領，此亦為
        天太公司所不爭執；上訴人尚主張應與本件違約金之請
        求抵銷，亦足見上訴人對被上訴人天太公司之遲延已有
        所保留。故被上訴人此部分抗辯亦不足採。
　　　2.又被上訴人抗辯應依未完工之工程款6,071,151元計算
        違約金云云，然查依工程合約書23條之規定，係以工程
        總價千分之一計算，矧本件上訴人復係依更低之金額即
        工程結算金額22,8 18,849元計算千分之一之違約金，
        並非依工程總價，被上訴人之抗辯亦非可採，併此敘明
        。(四)上訴人就本件工程之遲延未與有過失：
　　　1.被上訴人主張其非就犯罪計劃擔任保證人，毋庸負保證
  　　　責任云云。惟上訴人否認本件工程有所謂之犯罪計劃，
    　　本件上訴人所請求者，係工期遲延之違約罰款，主債務
      　人天太公司業經判決確定應給付上訴人違約金7,527,39
        1元，被上訴人為天太公司關於本工程之連帶保證人，
        自應與天太公司負連帶給付義務。
      2.被上訴人另以上訴人對本件工程之遲延明知而宥恕，亦
        從未依內政部營建署公布之工程契約範本來通知被上訴
        人依法繼續工程或處理，核屬與有過失云云，惟查被上
        訴人既為天太公司之連帶保證人，與天太公司負連帶給
        付義務，自應就主債務人之履約情形，負注意之義務，
        無待上訴人通知，而且合約亦無應通知保證人履約之義
        務；且上訴人發現天太公司遲延後，屢屢催告天太公司
        趕工，有上訴人及華太司之公函附卷可證（參見原審卷
        第42-50頁原證5、6、9），並開協調會要求趕工，惟天
        太公司仍然不為所動，並非上訴人未為通知，又本件工
        程係於82年3月1日簽訂合約，被上訴人所舉之86年2月
        25日內政部營建署公布之工程契約範本, 能否適用已有
        疑義，至於被上訴人辯稱上訴人當時之代表人蔡郁男與
        戴老全利害與共，對本件工程遲延之發生明知而予宥恕
        云云，為上訴人所否認，被上訴人未能將舉證以實，更
        難認上訴人與有過失（詳如3.所述）。
　　　3.被上訴人抗辯本件工程上訴人有不法情事，且有因無情
        事變更，非當時所能預料之情形是上訴人自亦有過失云
        云，並提出板橋地院88年訴字849號刑事判決以佐其說
        （最高法院卷上證三參照），惟上訴人則否認之，茲按
        被上訴人主張上訴人前法定代理人蔡郁男另涉不法情事
        部分，該案現經最高法院發回，而在本院更審審理中 (
        卷附各審刑事判決參照)尚未確定。則上訴人究有無被
        上訴人所言之不法情事，已有可議，且本件上訴人僅係
        請求被上訴人連帶給付遲延之違約金，自難認上訴人有
        與有過失或民法第227條之2情事變更之情事，被上訴人
        上開所辯均不足採。
　　(五)本件約定之違約金過高，核減3分之1：
　　　天太公司於82年3月10日正式報請開工，本應於同年7月7
      日完工，惟因可歸責於天太公司之事由致未如期完工，迄
      84年5月9日現況結案，其累積執行工程總進度僅達百分之
      90.7 ，扣除合約工期120日，共遲延671日，再扣除經上
      訴人准予展延工期115日，天太公司仍逾期556日，依工程
      合約第23條之約定，每逾一日應扣除工程總價千分之1之
      違約金，被上訴人及保圓公司復為天太公司之連帶保證人
      ，且被上訴人及保圓公司均以保證為業務，自應負連帶給
      付之責任。本件上訴人主張天太公司以現況結案仍逾期55
      6日，工程結算金額共計22,818,849元，依工程合約第23
      條之約定，每逾一日應扣除工程總價千分之1之違約金，
      其違約金計為12,687,280元，扣除天太公司未領之工程款
      1,396,193元後，被上訴人應與天太及保圓公司連帶給付
      伊違約金11,291,087元並加計自起訴狀繕本送達翌日即85
      年7月6日起加計法定遲延利息，固非無有據。惟被上訴人
      抗辯本件違約金尚屬過高，請予核減，本院爰審酌本件系
      爭工程，天太公司無法如期完工，上訴人無法如期使用，
      對五股鄉民之權益造成重大之損害，非金錢所能衡量，尚
      且系爭工程既未完工，上訴人勢必重新發包，始能完成啟
      用，雖上訴人自承僱工另行發包部分，因時間久遠無法提
      出資料說明，惟因天太公司之遲延，日後物價上漲、工資
      調升，均非兩造簽約時之價格可比擬，上訴人雖一時無法
      提出另行發包之工程，惟依經驗法則可知其工程款將遠遠
      超過簽約時該比例所佔之工程款，且84年5月9日以現結
      案時逾期556日，進出道路工程部分僅完成79％，累積執
      行工程總進度只達90.7％，及參照上訴人天太公司一部履
      行所受之利益，與天太公司未施工之比例等一切情狀，認
      應核減3分之1，即違約金752萬7391元。始臻妥適
五、綜上所述，本件上訴人依工程合約書及連帶保證之法律關係
    ，求為判命被上訴人與天太公司、保圓公司連帶給付上訴人
    752萬7,391元及自起訴狀繕本送達翌日即85年7月6日起至清
    償日止按年息百分之5計算之利息，為無不合，應予准許，
    原審失察，遽予駁回上訴人此部分之訴，不無可議，上訴論
    旨，執以前詞，指摘原判決不當，聲明廢棄改判，為有理由
    ，爰將原判決此部分廢棄改判如主文第二項所示。
六、假執行之宣告：本件兩造均陳明願供擔保請准、免宣告假執
    行，均核無不合，爰分別酌定相當金額准許之。
七、本件事證已臻明確兩造其餘之攻防方法經審酌後認與判決結
    果無影響，無庸逐一論述，併此敘明。
丙、據上論結，本件上訴為有理由，爰判決如主文。
中　　華　　民　　國　　94　　年　　12　　月　　14　　日
                    民事第15庭審判長法　官  許正順
　　　　　　　　　　　     　　　　 法　官  鍾任賜
　　　　　　　　　　　      　　　　法　官  郭松濤
正本係照原本作成。
如不服本判決，應於收受送達後20日內向本院提出上訴書狀，其
未表明上訴理由者，應於提出上訴後20日內向本院補提理由書狀
（均須按他造當事人之人數附繕本）上訴時應提出委任律師或具
有律師資格之人之委任狀；委任有律師資格者，另應附具律師資
格證書及釋明委任人與受任人有民事訴訟法第466條之一第一項
但書或第二項（詳附註）所定關係之釋明文書影本。
中　　華　　民　　國　　94　　年　　12　　月　　16　　日
　　　　　　　　　　　　　　　　　　書記官  方素珍
附註：
民事訴訟法第四百六十六條之一（第一項、第二項）：
對於第二審判決上訴，上訴人應委任律師為訴訟代理人。但上訴
人或其他法定代理人具有律師資格者，不在此限。
上訴人之配偶、三親等內之血親、二親等內之姻親，或上訴人為
法人、中央或地方機關時，其所屬專任人員具有律師資格並經法
院認為適當者，亦得為第三審訴訟代理人。
